臺灣新北地方法院刑事判決
110年度訴字第1005號
公  訴  人  臺灣新北地方檢察署檢察官
被      告  徐少渝


上列被告因詐欺案件，經檢察官提起公訴（110年度偵字第19397
號），被告為有罪之陳述，經本院合議庭裁定由受命法官獨任進
行簡式審判程序，並判決如下：
    主  文
徐少渝犯三人以上共同詐欺取財罪，處有期徒刑壹年壹月。
    事  實
一、徐少渝與游紫妍（另由臺灣新北地方檢察署檢察官分案偵辦
    ）、真實姓名年籍不詳通訊軟體TELEGRAM（下稱飛機）暱稱
    「希特勒」之徐世旻（未據起訴）共同意圖為自己不法之所
    有，由游紫妍於民國109年11月至12月初之間某日，提供徐
    世旻之聯繫方式，介紹徐少渝加入徐世旻所屬之詐欺車手及
    取簿手集團，並以每取1件包裹可獲得新臺幣（下同）2,000
    元報酬。嗣徐世旻所屬之詐欺集團即於109年12月20日前某
    日，在網際網路「facebook」上刊登徵求家庭代工兼職（串
    珠手鍊）之文章，訛稱完成100件報酬1萬元，完成200件則
    有2萬5,000元等金額，只需20名人手，需加入通訊軟體LINE
     ID：mx872聯繫云云，適陳智文於109年12月20日某時，上
    網瀏覽該文章後信以為真，加入LINE與真實姓名年籍不詳暱
    稱「晨晨」之成年人聯繫後，即由暱稱「晨晨」之詐欺集團
    成員向陳智文謊稱：需提供個人帳戶與存摺以便用其名義購
    買串珠材料云云，致陳智文陷於錯誤，而於109年12月24日1
    6時40分許，在嘉義市○區○○○路000號統一便利超商新大業門
    市，將其名下中華郵政股份有限公司帳號00000000000000號
    帳戶（下稱系爭郵局帳戶）之存摺及提款卡，以「交貨便」
    寄件服務寄送至新北市○○區○○路0段00巷00弄00號及12號統
    一便利超商豐城門市。徐世旻於得知陳智文已寄出系爭郵局
    帳戶後，以通訊軟體「飛機」指示徐少渝領取包裹，徐少渝
    遂於109年12月26日某時，駕駛車號000-0000號自用小客車
    ，自臺中市前往上開統一便利超商豐城門市，並於同（26）
    日13時49分許，領取內有系爭郵局帳戶存摺及提款卡之包裹
    後，返回臺中市逢甲大學附近路邊，交付上開包裹予徐世旻
    及真實姓名年籍不詳之成年男女各1名。嗣陳智文因聯繫不
    上「晨晨」，前往郵局查證，發現系爭郵局帳戶為警方列為
    警示帳戶，始發現受騙。
二、案經陳智文訴由新北市政府警察局海山分局報告臺灣新北地
    方檢察署檢察官偵查起訴。
    理  由
一、程序方面：
    本件被告徐少渝所犯均係死刑、無期徒刑、最輕本刑為3年
    以上有期徒刑或高等法院管轄第一審案件以外之罪，於準備
    程序進行中，被告先就被訴事實為有罪之陳述，經本院告知
    簡式審判程序之旨，並聽取公訴人及被告之意見後，認適宜
    改依簡式審判程序進行，爰依刑事訴訟法第273條之1第1項
    規定，裁定進行簡式審判程序，合先敘明。
二、實體方面：
　　㈠認定犯罪事實所憑證據及理由：
      前揭犯罪事實，業據被告徐少渝於本院準備程序與審理時
      自白不諱（本院110年度訴字第1005號卷【下稱本院卷】
      第59、68頁），並於審理中供承：「希特勒」本名叫徐世
      旻，其他案件開庭時有找到他，因為其他人有把他供出來
      ，當時開庭時也有叫我指認等語（見本院卷第64頁），核
      與證人即告訴人陳智文於警詢中證述之情節相符（見109
      年度偵字第19397號卷【下稱偵卷】第4至6頁）。並有内
      政部警政署反詐騙諮詢專線紀錄表（見偵卷第8頁正反面
      ）、7-ELEVEN貨態查詢系統（見偵卷第9頁）、臉書網頁
      （見偵卷第11頁）、系爭郵局帳戶存摺、提款卡照片與統
      一便利超商交貨便回執（見偵卷第12頁）、統一超商豐城
      門市暨道路監視錄影畫面（見偵卷第14至20頁）、車輛查
      詢清單報表（見偵卷第22頁）、郵局交寄大宗掛號函件執
      據（見偵卷第24頁）在卷可稽。足認被告上開任意性之自
      白，核與事實相符，應堪採信。本件事證明確，被告犯行
      洵堪認定。
　　㈡論罪科刑：
　　　⒈按刑法第339條之4第1項第2款之立法理由為多人共同行
        使詐術手段，易使被害人陷於錯誤，其主觀惡性較單一
        個人行使詐術為重，有加重處罰之必要，爰仿照本法第
        222條第1項第1款之立法例，將「三人以上共同犯之」
        列為第2款之加重處罰事由，本款所謂「三人以上共同
        犯之」，不限於實施共同正犯，尚包含同謀共同正犯（
        詳見刑法第339條之4第1項第2款立法理由）。復按共同
        正犯之意思聯絡，原不以數人間直接發生者為限，即有
        間接之聯絡者，亦包括在內。如甲分別邀約乙、丙犯罪
        ，雖乙、丙間彼此並無直接之聯絡，亦無礙於其為共同
        正犯之成立（最高法院77年台上字第2135號判決可資參
        照）；又共同實行犯罪行為之人，在合同意思範圍以內
        ，各自分擔犯罪行為之一部，相互利用他人之行為，以
        達其犯罪之目的者，即應對於全部所發生之結果，共同
        負責，不問犯罪動機起於何人，亦不必每一階段犯行，
        均經參與。再關於犯意聯絡，不限於事前有所協定，其
        於行為當時，基於相互之認識，以共同犯罪之意思參與
        者，亦無礙於共同正犯之成立。且數共同正犯之間，原
        不以直接發生犯意聯絡者為限，即有間接之聯絡者，亦
        包括在內。查被告先經由游紫妍介紹而認識暱稱「希特
        勒」之徐世旻後，再由詐欺集團成員「晨晨」以如事實
        欄所示之詐欺方式，詐騙告訴人陳智文寄送系爭郵局帳
        戶存摺及提款卡至上開統一超商豐城門市，由徐世旻指
        示被告前往領取內有系爭郵局帳戶存摺及提款卡之包裹
        後，返回臺中市交付上開包裹予徐世旻及真實姓名年籍
        不詳之成年男女各1名，是本案詐欺集團成員確屬3人以
        上；雖被告未必對全部詐欺集團成員有所認識或知悉該
        集團成員之確切身分，亦未實際參與全部詐欺取財犯行
        ，然此一間接聯絡犯罪之態樣，正為具備一定規模詐欺
        犯罪所衍生之細密分工模式，參與犯罪者透過相互利用
        彼此之犯罪角色分工，而形成一個共同犯罪之整體以利
        施行詐術，是被告與本案詐欺集團其他成員間實均有以
        自己共同犯罪之意思，在共同犯意聯絡下，相互支援、
        供應彼此所需地位，相互利用他人行為，以達共同詐欺
        取財之目的，自應就本案詐欺取財犯行均負共同正犯之
        責任。
　　　⒉是核被告所為，係犯刑法第339條之4第1項第2款之三人
        以上共同詐欺取財罪。又被告雖具有三人以上共同詐欺
        取財之犯意，惟其加入該集團後主要係擔任取簿手工作
        ，依被告之供述及卷附證據，顯然被告並不知悉該集團
        係利用網際網路對公眾散布虛偽徵求家庭代工兼職之訊
        息以遂行詐欺取財犯行，而現今詐欺集團施用詐術之犯
        罪手段眾多，利用網際網路散布訊息僅其中之一，被告
        主觀上難以預見其所參與之集團即係利用網際網路對公
        眾散布為之，是本件尚難認定被告主觀上對於上開詐欺
        集團係以網際網路對公眾散布而犯詐欺取財罪乙節，具
        有直接故意或不確定故意，從而起訴書認被告之犯行，
        另具有刑法第339條之4第1項第3款之加重情形，容有未
        洽，惟因起訴意旨認此部分與起訴書記載被告犯刑法第
        339條之4第1項第2款之三人以上共同詐欺取財罪間，具
        有實質上一罪關係，自無庸另為無罪之諭知。
　　　⒊按財產犯罪行為人利用人頭帳戶收取犯罪所得之情形，
        於被害人將款項匯入人頭帳戶之際，非但財產犯罪於焉
        完成，並因該款項進入形式上與犯罪行為人毫無關聯之
        人頭帳戶，以致於自資金移動軌跡觀之，難以查知係該
        犯罪之不法所得，即已形成金流斷點，發揮去化其與前
        置犯罪間聯結之作用，而此不啻為洗錢防制法，為實現
        其防阻不法利得誘發、滋養犯罪之規範目的，所處罰之
        洗錢行為。從而利用人頭帳戶獲取犯罪所得，於款項匯
        入人頭帳戶之際，非但完成侵害被害人個人財產法益之
        詐欺取財行為，同時並完成侵害上開國家社會法益之洗
        錢行為，造成詐欺取財行為最後階段與洗錢行為二者局
        部重合，二罪侵害之法益不同，偏論其一，均為評價不
        足，自應依一行為觸犯數罪名之想像競合犯，從一重處
        斷（參考最高法院109年度台上字第1676號判決意旨）
        。查被告領取陳智文所寄送系爭郵局帳戶存摺及提款卡
        之包裹後，雖交付予徐世旻及真實姓名年籍不詳之成年
        男女各1名，惟本案卷內並未有其他被害人匯款至系爭
        郵局帳戶中，再由詐欺集團成員提領之相關事證，則本
        案被告所為，核與一般洗錢罪之構成要件未符。公訴意
        旨認本件亦構成一般洗錢罪等語（見本院卷第68頁），
        容有未洽，然此部分與加重詐欺罪部分，有想像競合犯
        之裁判上一罪關係，爰不另為無罪之諭知，附此敘明。
　　　⒋被告與共犯游紫妍、「晨晨」、「希特勒」即徐世旻、
        真實姓名年籍不詳之成年男女各1名間就上開犯行，有
        犯意聯絡及行為分擔，為共同正犯。
　　　⒌爰以行為人之責任為基礎，並審酌被告正值青年，竟不
        思以正常途徑賺取財物，竟參與本案詐欺集團擔任俗稱
        「取簿手」工作，而同屬詐欺犯罪之一環，並與「希特
        勒」即徐世旻及其他詐欺集團成員共同犯本案犯行，並
        使告訴人受有系爭郵局帳戶存摺及提款卡之財產上損害
        ，兼衡被告犯罪後坦承犯行之態度，其於審理中自陳高
        中肄業之智識程度，經濟狀況勉持（見本院卷第68頁）
        等一切情狀，量處如主文所示之刑。
三、沒收部分：
　　按犯罪所得，屬於犯罪行為人者，沒收之，刑法第38條之1
    第1項前段定有明文。然苟無犯罪所得，自不生利得剝奪之
    問題，固不待言。查被告於偵查供述：本件沒有拿到報酬等
    語（見偵卷第50頁），卷內亦無積極事證可認被告已取得本
    案犯行之報酬，爰不予宣告沒收或追徵。
四、不另為不受理諭知部分：
  ㈠公訴意旨認為被告徐少渝本件犯行另涉犯組織犯罪防制條例
    第3條第1項之參與犯罪組織罪嫌等語（見本院卷第68頁）。
  ㈡按同一案件繫屬於有管轄權之數法院者，由繫屬在先之法院
    審判之。又按案件依第8條之規定不得為審判者，應諭知不
    受理判決，刑事訴訟法第8條前段、第303條第7款分別定有
    明文。又刑罰責任之評價與法益之維護息息相關，對同一法
    益侵害為雙重評價，是過度評價；對法益之侵害未予評價，
    則為評價不足，均為法之所禁。又加重詐欺罪，係侵害個人
    財產法益之犯罪，其罪數之計算，核與參與犯罪組織罪之侵
    害社會法益有所不同，審酌現今詐欺集團之成員皆係為欺罔
    他人，騙取財物，方參與以詐術為目的之犯罪組織。倘若行
    為人於參與詐欺犯罪組織之行為繼續中，先後多次為加重詐
    欺之行為，因參與犯罪組織罪為繼續犯，犯罪一直繼續進行
    ，直至犯罪組織解散，或其脫離犯罪組織時，其犯行始行終
    結。故該參與犯罪組織與其後之多次加重詐欺之行為皆有所
    重合，然因行為人僅為一參與犯罪組織行為，侵害一社會法
    益，屬單純一罪，應僅就「該案中」與參與犯罪組織罪時間
    較為密切之首次加重詐欺犯行論以參與犯罪組織罪及加重詐
    欺罪之想像競合犯，而其他之加重詐欺犯行，祗需單獨論罪
    科刑即可，無需再另論以參與犯罪組織罪，以避免重複評價
    。是如行為人於參與同一詐欺集團之多次加重詐欺行為，因
    部分犯行發覺在後或偵查階段之先後不同，肇致起訴後分由
    不同之法官審理，為裨益法院審理範圍明確、便於事實認定
    ，即應以數案中「最先繫屬於法院之案件」為準，以「該案
    件」中之「首次」加重詐欺犯行與參與犯罪組織罪論以想像
    競合。縱該首次犯行非屬事實上之首次，亦因參與犯罪組織
    之繼續行為，已為該案中之首次犯行所包攝，該參與犯罪組
    織行為之評價已獲滿足，自不再重複於他次詐欺犯行中再次
    論罪，俾免於過度評價及悖於一事不再理原則。至於「另案
    」起訴之他次加重詐欺犯行，縱屬事實上之首次犯行，仍需
    單獨論以加重詐欺罪，以彰顯刑法對不同被害人財產保護之
    完整性，避免評價不足（最高法院109年度台上字第3945號
    判決意旨可資參照）。
  ㈢經查，被告徐少渝於109年11月間之某日，經同案共犯游紫妍
    提供同案共犯徐世旻之聯絡方式予被告，2人共同招募被告
    加入詐欺集團，被告自109年12月18日12時31分許起，在彰
    化縣○○鎮○○路0段00號（鹿港信用合作社彰鹿分社）等處，
    持金融卡提領該案被害人黃林淑慎匯入臺灣銀行帳號000000
    000000號帳戶（戶名：彭冠嘉）之款項，共計10萬元，因而
    涉犯組織犯罪條例第3條第1項後段之參與犯罪組織罪、刑法
    第339條之4第1項第2款之三人以上共同犯詐欺取財罪及洗錢
    防制法第14條第1項之一般洗錢罪，經臺灣彰化地方檢察署
    檢察官於110年5月21日以110年度偵字第1234、1798、4116
    、4656、5502號案件提起公訴，並於110年6月22日繫屬臺灣
    彰化地方法院（下稱彰化地院），業經彰化地院以110年度
    訴字第534號判決處有期徒刑1年1月等情（下稱前案），有
    前揭起訴書（見本院110年度審訴字第964號卷第37至44頁）
    及彰化地院判決、臺灣高等法院被告前案紀錄表在卷可稽。
    從而，依上開最高法院判決意旨，有關被告參與犯罪組織犯
    行，應以最先繫屬於法院之案件中，與該案之首次加重詐欺
    犯行依想像競合犯論罪。而本案係於110年8月17日始繫屬本
    院，有臺灣新北地方檢察署110年8月17日新北檢錫書110偵1
    9397字第1100072737號函上本院收狀日期戳章在卷可考，是
    本案顯然繫屬於前案之後，本案既非最先繫屬於法院之案件
    ，則被告參與犯罪組織之繼續行為，已為前案之首次加重詐
    欺犯行所包攝，自不得於本案重複評價，依前揭說明，本應
    為公訴不受理之諭知，惟此部分與前揭加重詐欺取財罪部分
    ，有想像競合犯之裁判上一罪關係，爰不另為公訴不受理之
    諭知。
據上論斷，應依刑事訴訟法第273條之1第1項、第299條第1項前
段，刑法第28條、第339條之4第1項第2款，判決如主文。
本案經檢察官賴建如偵查起訴，由檢察官方心瑜到庭執行職務。
中　　華　　民　　國　　111 　年　　1 　　月　　17　　日
                  刑事第六庭    法　官  楊展庚
上列正本證明與原本無異。
如不服本判決，應於判決送達後20日內敘明上訴理由，向本院提
出上訴狀 (應附繕本) ，上訴於臺灣高等法院。其未敘述上訴理
由者，應於上訴期間屆滿後20日內向本院補提理由書「切勿逕送
上級法院」。
                                書記官　彭姿靜
中　　華　　民　　國　　111 　年　　1 　　月　　19　　日
附錄本案論罪科刑法條全文：
中華民國刑法第339條之4
犯第339條詐欺罪而有下列情形之一者，處1年以上7年以下有期
徒刑，得併科1百萬元以下罰金：
一、冒用政府機關或公務員名義犯之。
二、三人以上共同犯之。
三、以廣播電視、電子通訊、網際網路或其他媒體等傳播工具，
    對公眾散布而犯之。前項之未遂犯罰之。